臺灣高等法院臺中分院民事判決
                                     109年度建上字第51號
上  訴  人  潤豐創新開發有限公司

法定代理人  郭之亞
訴訟代理人  郭美絹律師
被  上訴人  敬鑫鑫工程有限公司

法定代理人  林明賢
訴訟代理人  徐明珠律師
            官厚賢律師
上列當事人間給付工程款事件，上訴人對於中華民國109年3月31
日臺灣臺中地方法院107年度建字第124號第一審判決提起上訴，
本院於111年4月19日言詞辯論終結，判決如下：
    主  文
一、原判決關於判命上訴人給付被上訴人逾新臺幣4,537,237元
    本息及其假執行宣告，暨該部分訴訟費用部分，均廢棄。
二、上開廢棄部分，被上訴人於第一審之訴及其假執行之聲請均
    駁回。
三、其餘上訴駁回。
四、第一（除確定部分外）、二審訴訟費用，由上訴人負擔百分
    之97，餘由被上訴人負擔。
    事實及理由
甲、程序部分：上訴人就反訴部分，於本院追加「如上訴人於反
    訴範圍內於本訴中主張抵銷及扣除之金額，經本訴上訴判決
    勝訴，則被上訴人就該准予部分，免給付義務。」之聲明，
    核屬減縮應受判決事項之聲明，於法無不合，應予准許。
乙、實體部分：
壹、本訴部分：
一、被上訴人主張：兩造於民國106年9月2日就「臺中市捷運烏
    日文心北屯線出入口與土地開發場站共構第一區段標工程」
    之「G10站所有建築物（結構體）模板及鐵柱支撐及拆除工
    程」（下稱系爭工程）簽立工程承攬合約書（下稱系爭契約
    ），其為承攬人。系爭工程業已完工，且自灌漿日起已逾10
    日，上訴人應依系爭契約第3條第1項約定給付其工程款。其
    前已依工程進度分10期，向上訴人請款共計新臺幣（下同）
    28,141,683元（26,801,603+1,340,080=28,141,683，參附
    表一被上訴人請款（營業稅5%）欄合計）。上訴人就如附表
    一上訴人實付金額欄合計所示之22,688,279元工程款部分，
    僅給付其22,566,818元，尚有121,461（22,688,279-22,566
    ,818=121,461）元，未給付；另就如附表二所示之工程款76
    0,744元、被上訴人不得扣款之1,073,718元（即附表一上訴
    人扣款欄合計所示之2,639,237元，減去原審判准上訴人得
    扣款之1,565,519元；原審駁回被上訴人請求該1,565,519元
    工程款本息部分，未據被上訴人上訴），及如附表一所示之
    上訴人保留款10%欄合計之2,814,167元部分，亦未給付等情
    。爰依承攬契約之法律關係，請求上訴人給付被上訴人4,77
    0,090元本息（121,461＋760,744＋1,073,718＋2,814,167=4,7
    70,090。未繫屬本院之1,565,519元【6,335,609-4,770,090
    =1,565,519】本息部分，茲不贅述）。
二、上訴人則以：伊於105年12月22日與訴外人○○工程建設股份
    有限公司（下稱○○公司）簽訂工程契約，承攬臺北市政府捷
    運工程局中區工程處位於臺中市西屯區、南屯區之「臺中捷
    運烏日文心北屯線出入口與土地開發場站共構第一區段標工
    程」，工程範圍包含「G9-2及G10站所有建築物結構體模板
    及支撐架組拆除」工程，除上開工程契約27條約定外，另有
    「安全衛生管理特別條款（下稱安衛特別條款）」16條約定
    ，及「G9站-2及G10站模板及支撐架組拆除工程特定條款（
    下稱工程特定條款）」11條約定。伊於106年9月2日將其中G
    10站部分（即系爭工程）委由被上訴人承攬，並簽立系爭契
    約。被上訴人就系爭工程向伊請求工程款28,141,683元，伊
    已給付被上訴人22,659,650元（詳參附表三所示），並非如
    被上訴人主張之22,566,818元。又依系爭契約第7條風險轉
    嫁約定，伊得就○○公司對伊之扣款，向被上訴人主張扣款共
    計4,396,398元（4,204,767+191,631=4,396,398元；此數額
    係包含原審准予扣款而被上訴人未上訴之1,565,519元，及
    上訴人提起反訴請求之1,335,405元扣款部分，參附表四、
    五所示項目、本院卷㈡17、81頁）。又因伊受詐欺、意思表
    示錯誤，致給付被上訴人未施作之另一面地下室外牆工程款
    1,535,002元（即僅施作單面牆，上訴人給付雙面牆之工程
    款），於伊撤銷意思表示後，被上訴人應返還之。倘上訴人
    須給付被上訴人工程款，爰以上開扣款2,830,879元（即4,3
    96,398元減去原審已判准扣款之1,565,519元）、溢領工程
    款1,535,002元，依序抵銷之。就保留款2,814,167元應返還
    被上訴人部分，上訴人無意見，然應扣除上開款項後，如有
    剩餘，始為返還。另伊依○○公司要求，而委由被上訴人施作
    之系爭契約原約定工程範圍外之額外工程（參附表二所示）
    ，被上訴人得請求之工程款為422,421元（232,853+78,642+
    110,926=422,421；嗣已稱：如附表二編號1所示之232,853
    元加班費，被上訴人並不得請求，參本院卷㈡15頁）。故經
    結算後，伊實際已超額給付被上訴人26,976元（28,141,683
    －22,659,680【嗣捨棄30元】－4,396,398－1,535,002＋422,42
    1＝-26,976）。是被上訴人主張：伊尚有工程款未給付，顯
    無理由等語置辯。
貳、反訴部分：
一、上訴人主張：被上訴人向伊請款時，將實際上並未施作之另
    1面地下室外牆亦納入請款範疇，以此詐術，致伊之會計人
    員不諳工程計算式，陷於錯誤，予以放款。上訴人依民法第
    88條、第92規定，撤銷意思表示。是被上訴人受有溢領工程
    款項1,535,002元之不當得利。另被上訴人承攬系爭工程時
    ，有施作上之瑕疵與延宕，及不遵守工地安全規則，致伊遭
    ○○公司上開扣款4,396,398元，而受有損害。但上訴人僅就
    其中安衛扣款260,188元、工程扣款1,075,217元，共計1,33
    5,405元部分為一部請求等情。爰依不當得利、系爭契約第7
    條約定及債務不履行之法律關係，請求被上訴人給付上訴人
    2,870,407元本息（1,535,002＋1,335,405＝2,870,407）。
二、被上訴人則以：地下室牆面模板部分，因單面施作難度較高
    ，工程花費亦較高，上訴人副總曾○○遂同意其得請款另一面
    模板之數量，用以代替因單面施作而增加之費用（即施作單
    面，以雙面計價），要無上訴人稱係受詐欺或意思表示錯誤
    之給付。且上訴人撤銷意思表示亦已逾除斥期間。另系爭契
    約第7條並未約定應由其負擔○○公司對上訴人之扣款，亦無
    約定其應負擔環境清理、清運垃圾、吊車、鷹架，或其他諸
    如上訴人提出之修正後工程扣款明細所列扣款項目等費用。
    兩造簽立系爭契約時，上訴人未曾出示伊與○○公司之工程契
    約，且此證據於原審亦未曾提出，有違民事訴訟法第447條
    第1項本文規定，應禁止伊提出，不得作為判決之依據，故
    應認工程契約顯非系爭契約之一部，自無從拘束被上訴人。
    況上開明細係上訴人自行製作，請求項目繁瑣，無法證明均
    與系爭工程有關，且有多筆項目發生時間與各期請款明細單
    據時間重疊。又上訴人就反訴請求部分，均已於本訴中為抵
    銷抗辯，伊又以反訴請求，顯有重複請求等語置辯。
參、原審為上訴人敗訴之判決，上訴人不服，上訴求為判決：一
    、本訴部分：㈠原判決不利於上訴人部分廢棄。㈡上開廢棄部
    分，被上訴人於第一審之訴駁回。㈢如受不利判決，願供擔
    保，請准免為假執行；二、反訴部分：㈠原判決廢棄。㈡上開
    廢棄部分，被上訴人應給付上訴人2,870,407元，及自反訴
    狀繕本送達翌日起，至清償日止，按週年利率百分之5計算
    之利息。㈢願供擔保，請准宣告假執行。㈣如上訴人於反訴範
    圍內於本訴中主張抵銷及扣除之金額，經本訴上訴判決勝訴
    ，則被上訴人就該准予部分，免給付義務。被上訴人則聲明
    ：本訴及反訴之上訴均駁回。
肆、兩造不爭執事項（參本院卷㈠384、525-527頁、本院卷㈡3-5
    、22-23頁）：
一、兩造簽立系爭契約，由被上訴人承攬系爭工程，工程總價30
    ,175,908元（含稅）（原審卷9-10、13頁）。被上訴人於原
    審本訴請求9,819,104元本息，嗣減縮為6,335,609元本息（
    被上訴人就原審駁回其請求1,565,519元部分，未上訴）。
二、系爭契約第3條第1項約定：「付款方式：每期依實作數量計
    價90％，保留款10％。保留款於泥作吊線完成後先放款5％，拆
    架完成後放款剩餘5％。票期：灌漿日10日後支付100％現金票
    」（原審卷9、13頁）。
三、系爭工程業已完工（原審卷34頁背面），且自灌漿日起已逾
    10日。
四、B3車道有2次測量錯誤，致重新施作之情事，被上訴人於第2
    、3期請款（即106年3、4月請款），並已領得施作2次之工
    程款。　　
五、上訴人於給付工程款時有扣款2,639,237元（參附表一扣款
    欄之合計）。另系爭工程之保留款為2,814,167元（參附表
    一上訴人保留款10%欄之合計），尚未返還。
六、依系爭工程詳細價目表，若有（備用）點工，應以每日每工
    2,600元計價（原審卷11頁）（惟兩造對於究係「點工」，
    或「備用點工」，有所爭執）。
七、上訴人遭業主○○公司扣款之情形如原審卷83-107頁所示。
八、上訴人係於107年9月14日收受起訴狀繕本（原審卷32頁）；
    被上訴人係於108年1月31日收受反訴起訴狀繕本（原審卷61
    頁）。
九、除原證三、四、五、原審卷66-73頁外，就其餘文書之形式
    真正均不爭執。
十、系爭契約第7條約定：「甲方（指上訴人）與業主所定特定
    條款、設計圖說及規範…均視為契約之一部份」（原審卷9、
    13頁）。
十一、若上訴人主張抵銷抗辯為有理由，均同意以本金相抵銷（
    本院卷㈠384頁）。　
伍、本院得心證之理由：
一、被上訴人主張：其已依工程進度分10期，向上訴人請款共計
    28,141,683元（含稅）。另系爭工程之保留款為2,814,167
    元（參附表一被上訴人請款（營業稅5%）欄之合計、上訴人
    保留款10%欄之合計），尚未返還之事實，為上訴人所不爭
    執，此部分堪信真實。
二、上訴人尚有121,461元之工程款差額，未給付被上訴人：
　㈠被上訴人主張：上訴人就如附表一上訴人實付金額欄合計所
    示之22,688,279元工程款部分，僅給付其22,566,818元，尚
    有121,461（22,688,279-22,566,818=121,461）元之工程款
    差額，未給付其之事實，為上訴人所否認，辯稱：伊已給付
    被上訴人如附表三金額/方式欄合計所示之22,659,650元（
    原主張：22,659,680元，嗣捨棄30元，參本院卷㈠413、419
    頁）。 
　㈡兩造就此部分爭執之差額為92,832（22,659,650-22,566,818
    =92,832）元，而依附表三所示，兩造所爭執之部分僅為如
    附表三編號4所示之部分。就此爭執部分，上訴人辯稱：伊
    已以支票，支付被上訴人系爭工程款1,021,200元之事實，
    而被上訴人固不否認：上開支票票款中之928,368元（390,7
    74+537,594=928,368）部分，係用以支付系爭工程款之事實
    ，但主張：其餘92,832（1,021,200-928,368=92,832）元票
    款部分，係上訴人用以支付被上訴人承攬上訴人另件工程之
    點工費用，與系爭工程款無涉。觀諸原審卷38頁、241頁所
    附上訴人所提之請款明細所載內容，核與被上訴人主張：該
    紙支票係用以支付第一期工程款差額390,774（2,890,774-2
    ,500,000=390,774）元，與支付第二期工程款差額537,594
    （3,537,594-2,000,000-1,000,000=537,594）元之事實相
    符。復徵之兩造就系爭工款之支付情形，上訴人概以整額（
    例如250萬元、200萬等）一部給付被上訴人已屆期之工程款
    後，之後再給付差額之工程款，並無預付或多付工程款之情
    。故上訴人就此所辯（即上訴人以上開支票除支付上開第一
    、二期工程款差額外，尚預付或多付92,832元之工程款），
    核與兩造支付系爭工程之工程款情形有悖。再參以被上訴人
    於原審在上訴人未提出所有支付工程款憑證前，即已自承其
    已受領22,566,818元工程款，且就數筆上訴人係以現金支付
    之工程款，亦未爭執。準此，上訴人就此所辯，難信為真實
    ，應以被上訴人主張（上訴人尚有121,461元之工程款差額
    ，未給付其）為可採。
三、被上訴人請求上訴人給付如附表二編號2-4所示之工程款共
    計527,891元部分，應屬有據；其請求上訴人給付如附表二
    編號1所示之加班費232,853元部分，則屬無據：
　㈠被上訴人主張：就如附表二編號1-4所示之工程款共計760,74
    4元，上訴人尚未給付之事實，為上訴人所否認，辯稱：該
    部分工程並非屬系爭契約原約定範圍，且業主○○公司並未給
    付伊如附表二編號1所示之加班費232,853元，故伊僅需給付
    被上訴人如附表二編號2、3所示部分之189,568（78,642+11
    0,926=189,568）元工程款（參本院卷㈡15頁）。
  ㈡被上訴人主張：其得向上訴人請求如附表二編號１所示之232,
    853元加班費之事實，無非係以被上訴人公司所提請款明細
    為據。惟觀諸該明細之主管意見欄，已由上訴人前副總經理
    曾○○記載：「1、為6月份下雨晚上加班，及請模板工在現場
    等待雨停後再行施工所衍生加班費。2、加班費本期請款會
    對泛亞提出請款。」（參原審卷49頁）。證人曾○○於原審結
    稱：「（上面『曾』的簽名是否是你所簽的？）對。（主管意
    見部分所寫的文字，是何意思？）這個工程6月份施作的時
    候有下雨，必須加班，所以會產生加班費，這個部分模板的
    工班有跟我們提醒因為這樣會有其他費用產生，所以我做註
    記，如果跟業主爭取後有加班費的話，他們就能得到這筆加
    班費。（所以上訴人同意給他們這部分的加班費？）對，當
    時的情況是如此（參原審卷224頁）。」等語。基此堪認必
    需上訴人事後向業主○○公司爭取成功後，上訴人始負有給付
    被上訴人上開加班費之義務；如業主（○○公司）事後不同意
    支付上訴人上開加班費時，上訴人即無支付被上訴人上開加
    班費之義務（蓋此部分並非屬兩造系爭契約原約定之範圍）
    。依本院卷㈠505、506頁所附○○公司函所示，○○公司事後並
    未同意，而未給付上訴人上開加班費用。準此，應認被上訴
    人此部分之請求，為無理由。
　㈢被上訴人主張：其得向上訴人請求如附表二編號2、3所示之
    工程款共計295,706（122,673+173,033=295,706）元之事實
    ，業據其提出被上訴人法定代理人林明賢、上訴人副總經理
    曾○○及○○公司代表高○○所書立之字據為證（參原審卷53頁）
    。復據證人曾○○於原審結稱：「（這份文件的意思為何？）
    上方所寫的B3F車道2次116831、B1F機車道138793、拆鋼構
    損壞模板26000，這個是業主同意要給被上訴人的。下方是
    當初跟業主協調，因為必須趕上進度，所以業主有提出趕工
    獎金，上面有業主代表高○○的簽名（參原審卷224頁背面）
    。」等語，經核與被上訴人所請求如附表二編號2、3所示之
    金額相符（116,831、138,793+26,000=164,793）。縱事後○
    ○公司就此部分，僅給付上訴人180,541元（參本院卷㈠505、
    506頁所附○○公司函）。基於契約相對性原則，依由被上訴
    人法定代理人林明賢與上訴人之代理人（副總經理，公司法
    第8條第2項參照）曾○○達成之兩造上開協議，被上訴人自得
    向上訴人請求295,706元之工程款。至上訴人得否依伊之代
    理人曾○○與○○公司之代理人高○○達成之上開協議，向○○公司
    請求，要屬另一問題，尚不得徒以業主○○公司事後僅給付上
    訴人180,541元，即認被上訴人不得向上訴人請求該部分295
    ,706元之工程款。
　㈣被上訴人主張：其得向上訴人請求如附表二編號4所示之工程
    款232,185元之事實，業據其提出自行製作之明細（參原審
    卷50頁）為證，核與○○公司函覆內容（關於地下室、樓梯PA
    -O1（即管道間牆內模、板、樓梯牆、斜、SW40-5、SW20-1
    、兩側、斜、SW30-1、階梯底板、階梯）、10LINE車道旁造
    型花台、9LINE W30-1欄杆等部分所示位置之模板數量小計
    為378.416平方公尺，參原審卷197、198頁所附函及附件）
    相符。準此，堪認上開工程應屬系爭契約原約定範圍內，故
    上訴人辯稱：上開工程並非屬系爭契約原約定範圍一節，核
    非可取。另上訴人辯稱：伊已依系爭契約，給付被上訴人該
    部分之第1次工程款，被上訴人現所請求者，乃其重新施作
    之第2次工程款（不在系爭契約之原約定範圍）之事實，為
    被上訴人所否認，主張：該部分工程並無重新施作，係上訴
    人漏未給付被上訴人該部分工程款。依本院卷㈠477、505、5
    06頁所附本院函（稿）、○○公司函所示，僅得證明○○公司並
    未給付上訴人該部分工程之「重新施作」之工程款，並無從
    據為認定上訴人已給付被上訴人該部分工程之第1次工程款
    。依舉證責任分配法則，因上訴人並未提出相關事證證明：
    伊已給付被上訴人該部分之第1次工程款之事實，自難信伊
    所辯：被上訴人現所請求者，乃其重新施作之第2次工程款
    一節為真實，而應以被上訴人此部分主張堪信為真實。
　㈤基上所述，被上訴人應得向上訴人請求如附表二編號2-4所示
    部分之工程款，共計527,891（122,673+173,033+232,185=5
    27,891）元。至其請求上訴人給付如附表二編號1所示之加
    班費232,853元部分，應屬無據。　
四、上訴人反訴請求與併為本訴之抵銷抗辯1,535,002元（溢領
    工程款）部分，均屬無據：
　㈠上訴人反訴主張（併為本訴之抵銷抗辯）：因被上訴人向伊
    請領工程款時，將實際上並未施作另一面之地下室外牆，亦
    納入請款範疇，以此詐術，致伊之會計人員因不諳工程計算
    式，而陷於錯誤，給付其1,535,002元。上訴人已依民法第8
    8條、第92規定，撤銷意思表示。故被上訴人受有溢領工程
    款1,535,002元之不當得利之事實，為被上訴人所否認，辯
    稱：此部分工程係由上訴人同意給付其以雙面計價之工程款
    後，被上訴人始行施作。上訴人並無錯誤或受詐欺。其受領
    該部分工程款，係基於兩造之合意，自無不當得利。
  ㈡證人曾○○於原審結稱：「（關於地下室模板的施作，就外牆
    的部分是否有施作？你是否有同意被上訴人就地下室模板的
    數量可以外牆計算？）一般模板會有內外兩側，但地下室是
    做排樁，所以只有做單面的模板，施工比較困難，所以會比
    較損耗工，這部分就當成另一面模板的數量來計算。（所以
    這部分你確實有承諾被上訴人公司，可以把這部分的數量計
    算進來？）對，這部分公司的人都知道。」、「（有無約定
    因為地下室施工繁複，所以施工價格會比較高？）沒有。（
    既然如此，你有何職權答應要因為施工繁複而多加工錢？）
    因為地下室的部分，施工是單面模，有施工的難度，必須增
    加許多成本，所以後來我跟被上訴人公司協調的結果就是補
    另一面的工錢（參原審卷225、226頁）。」等語。
  ㈢依證人曾○○上開結述，堪認被上訴人就系爭工程地下室模板
    工程費用之計價方式，係因單面施工有施工的難度，故兩造
    合意雖被上訴人單面施工，但以雙面施工計價。此部分既係
    由證人曾○○代理上訴人與被上訴人達成合意，上訴人自應受
    該合意之拘束。至證人即上訴人總經理黃○○於本院之結述（
    參本院卷㈠486-492頁），僅得證明：上訴人係於107年3、4
    月結算時，始發覺上訴人不應給付被上訴人1,535,002元工
    程款之事實，並無從據為上訴人有利之認定（即無從據為認
    定證人曾○○之上開結述為不可採）。此外，上訴人並未提出
    其他有利事證，供本院審理，自難信上訴人此部分主張為真
    實。故上訴人此部分反訴主張及本訴抵銷抗辯，核均非可採
    ，而應以被上訴人之抗辯或主張（其受領1,535,002元工程
    款項，係經兩造合意，並無不當得利）為可取。
五、上訴人以2,830,879元扣款（4,396,398元減去原審已判准扣
    款之1,565,519元）為本訴之抵銷抗辯，及上訴人就其中1,3
    35,405元扣款部分為一部反訴請求部分，均屬無據：
　㈠上訴人辯稱：因系爭工程係由上訴人100%轉包由被上訴人承
    攬，故依系爭契約第7條風險轉嫁約定，伊得就○○公司對伊
    之扣款，依債務不履行之法律關係，對被上訴人扣款共計4,
    396,398元（4,204,767（附表四）+191,631（附表五）=4,3
    96,398元；此數額係包含原審准予扣款而被上訴人未上訴之
    1,565,519元，及上訴人反訴請求之1,335,405元扣款部分，
    參本院卷㈡17、81頁）之事實，為被上訴人所否認，主張：
    其與○○公司並未簽立契約，而系爭契約第7條並未約定上訴
    人得就○○公司對伊之扣款，逕對被上訴人扣款。況兩造簽立
    系爭契約時，上訴人並未將伊與○○公司所簽立之特定條款，
    提示或告知被上訴人。且縱○○公司有對上訴人扣款，亦非當
    然可歸責於被上訴人，且與系爭工程有關，此部分仍應由上
    訴人負舉證之責。況上訴人已對○○公司提起訴訟，爭執○○公
    司不得對伊扣款，益徵上訴人得否以此扣款逕對被上訴人扣
    款，非無疑義。另被上訴人自106年12月7日後，就沒有再進
    場了，故上訴人所提之扣款明細於106年12月7日以後部分及
    非屬系爭工程部分，均與被上訴人無關。
　㈡依本院卷㈠477、505、506頁所附本院函（稿）、○○公司函所
    示，○○公司確有依該公司與上訴人之承攬契約，對上訴人扣
    款如上訴人所提上證5-1到5-16（參本院卷㈠167-287頁）所
    示之扣款金額（即如附表四之上訴人主張扣款金額（元）欄
    合計所示之4,204,767元）。惟依原審卷118頁所附之○○公司
    函所示，○○公司就系爭工程，已於108年3月21日對上訴人終
    止契約。被上訴人為上訴人之下包，其與○○公司間並無契約
    關係，○○公司無從得知上訴人與被上訴人間之工作劃分及責
    任歸屬如何約定。故系爭工程○○公司對上訴人之扣款，是否
    可歸責於被上訴人，○○公司礙難確認。且依本院卷㈠95-113
    頁所附之上訴人與○○公司簽立之工程契約，上訴人向○○公司
    承攬之工程，包含G9站-2與G10站部分，而依原審卷9、13頁
    所附之系爭契約，上訴人轉包由被上訴人承攬之系爭工程，
    僅為G10站部分。又上訴人所提上證5-1到5-16（參本院卷㈠1
    67-287頁）所示之扣款金額，除有系爭工程（G10站）外，
    亦包含非屬系爭工程之G9站-2工程部分，另包含無從辨認究
    屬G9站-2工程或系爭工程（G10站）部分，且含有被上訴人
    於106年12月7日自系爭工程退場後之扣款項目在內。
　㈢系爭契約第7條僅約定甲方（即上訴人）與業主（即○○公司）
    所定特定條款、設計圖說及規範…均視為契約之一部份（參
    原審卷9、13頁），並未明白約定○○公司就系爭工程，對上
    訴人之扣款，上訴人即得依系爭契約，逕對被上訴人扣款。
    且兩造簽立系爭契約時，上訴人並未將伊與○○公司所簽立之
    特定條款（參本院卷㈠115-141頁）與安全衛生管理特別條款
    （參本院卷㈠111-113頁），列為系爭契約之附件，被上訴人
    復主張：其不知該特定條款之內容。準此，縱系爭工程係由
    上訴人100%轉包由被上訴人承攬，上訴人就伊得依系爭契約
    ，以可歸責於被上訴人之事由，而對被上訴人扣款之事實，
    仍應負舉證之責，尚不得徒以上訴人有遭業主○○公司扣款，
    即逕認伊已盡此部分舉證之責。
　㈣證人曾○○於原審結稱：「（提示本院卷第38頁請款明細並告
    以要旨，這份請款明細你是否看得懂？）因為時間太久了，
    這樣子看我看不出來。（你是否知道當初被上訴人公司是按
    照工程的進度一期一期跟上訴人公司請款？）對。是按照每
    個樓層的完成來做請款。（對請款的過程，還有你們公司核
    算後撥款的過程，你是否清楚？）我知道。（為什麼會有『
    扣款』這一欄？）因為施作的過程中有清潔費用，或是有僱
    工代扣款的部分。（這是否是被上訴人公司按照每一期的進
    度請款，上訴人公司核算後才付款？）對。（就扣款部分，
    扣款內容有那些？）例如整理材料及現場清潔的費用，這部
    分是業主現場有清潔工，做完之後業主會來跟上訴人結算，
    上訴人再跟被上訴人結算。（扣款是否有包含安全衛生及工
    程的扣款？）扣款的話，上訴人會跟被上訴人法定代理人林
    明賢做確認。（就你所知，系爭工程扣款原因除了安全衛生
    扣款外，是否有工程扣款？）有，就是代僱工。（參原審卷
    224頁背面、225頁背面、226頁背面）。」等語。由此堪認
    上訴人得依系爭契約，對被上訴人之扣款，並非逕以○○公司
    對上訴人之扣款為準，仍需上訴人與被上訴人法定代理人林
    明賢確認是否確與系爭工程有關，且屬可歸責於被上訴人。
    至證人即上訴人之總經理黃○○於本院固結稱：上訴人依系爭
    契約第7條約定，得以○○公司對上訴人之扣款，直接對被上
    訴人扣款（參本院卷㈠491頁）等語，核與上述該條所載文義
    （未明白約定）不符。且系爭契約並非由證人黃○○代表上訴
    人與被上訴人簽立（參本院卷㈠492頁），自難認兩造簽立系
    爭契約時，確有如此真意存在。故證人黃○○之結述，自無從
    據為上訴人有利之認定。
　㈤基上等情，因上訴人並未舉證證明上訴人以2,830,879元扣款
    （4,396,398元減去原審已判准扣款之1,565,519元）為本訴
    抵銷抗辯，及上訴人就其中1,335,405元扣款部分為一部反
    訴請求部分，係屬可歸責於被上訴人，並與系爭工程有關，
    且非屬原審已判准扣款之1,565,519元部分。故伊此部分之
    抵銷抗辯及反訴請求，均難認有據。
六、綜上所述，被上訴人依系爭契約之法律關係，請求上訴人給
    付4,537,237（121,461+527,891+1,073,718+2,814,167=4,5
    37,237）元本息部分，為有理由。其逾此部分之請求，則為
    無理由。上訴人依不當得利及債務不履行（系爭契約第7條
    ）之法律關係，反訴請求被上訴人給付2,870,407（1,535,0
    02+1,075,217+260,188=2,870,407）元本息部分，亦為無理
    由。原審判命上訴人給付超過4,537,237元本息與該部分假
    執行之宣告部分，尚有未洽。上訴意旨指摘此部分原判決不
    當，為有理由，爰予廢棄此部分原判決，改判決如主文第2
    項所示。至原判決判命上訴人給付未逾4,537,237元本息與
    該部分假執行之宣告，及駁回上訴人之反訴部分，並無不合
    。上訴意旨求為廢棄此部分原判決，為無理由，應予駁回。
七、本件事證已臻明確，兩造其餘之攻擊或防禦方法及所用之證
    據，經本院斟酌後，認為均不足以影響本判決之結果，爰不
    逐一論列，附此敘明。
陸、據上論結，本件上訴為一部有理由，一部無理由，判決主文
    。
中　　華　　民　　國　　111 　年　　5 　　月　　3 　　日
          　　    工程法庭    審判長法　官  王  銘
　　　　　　　　　　　　　　        法　官  張國華
　　　　　　　　　　　　　　　      法　官  唐敏寶
正本係照原本作成。          
如不服本判決，應於收受送達後20日內向本院提出上訴書狀，其
未表明上訴理由者，應於提出上訴後20日內向本院補提理由書狀
（均須按他造當事人之人數附繕本）。因疫情而遲誤不變期間，
得向法院聲請回復原狀。
上訴時應提出委任律師或具有律師資格之人之委任狀；委任有律
師資格者，另應附具律師資格證書及釋明委任人與受任人有民事
訴訟法第466條之1第1項但書或第2項所定關係之釋明文書影本。
如委任律師提起上訴者，應一併繳納上訴裁判費。           
                                    書記官  劉恒宏
　　　　　　　　　　　　　　　　　　
中　　華　　民　　國　　111 　年　　5 　　月　　3 　　日




附表一（上訴人提出之被上訴人請款付款明細）：
期別 被上訴人請款位置  被上訴人請款  （營業稅5%） 上訴人保留款10%   上訴人扣款  上訴人實付金額 第1 期 水箱、地樑及大底基礎 3,112,725元（155,636元） 326,836元    50,751元 2,890,774元 第2 期 Ｂ３全區 3,898,433元（194,922元） 409,335元   146,425元 3,537,595元 第3 期 Ｂ２全區 4,337,500元（216,875元） 455,437元    62,127元 4,036,811元 第4 期 Ｂ１Ａ LINE以北 3,000,376元（150,019元） 315,039元   556,844元 2,278,512元 第5 期 １ＦＬ全區 1,797,428元（89,871元） 188,730元   235,752元 1,462,817元 第6 期 ２ＦＬ全區 1,858,034元（92,902元） 195,094元    13,368元 1,742,474元 第7 期 ３ＦＬ全區 2,359,325元（117,966元） 247,729元   129,120元 2,100,442元 第8 期 ４ＦＬ全區 2,642,068元（132,103元） 277,417元    94,971元 2,401,783元 第9 期 ＲＦ  564,678元（28,234元）  59,291元    19,180元   514,441元 第10期 Ｂ１Ａ LINE以南 3,231,036元（161,552元） 339,259元 1,330,699元 1,722,630元 合  計  26,801,603（1,340,080元） 28,141,683（含稅） 2,814,167 2,639,237元 22,688,279元 

附表二（被上訴人主張上訴人尚未給付之工程款）：
編號                      背景說明       金額 1 因106年6月間因下雨因素，故於夜間加班，上訴人要求被上訴人之模板工在現場等候雨停後再行施工，上訴人副總經理曾○○同意以加班費計列。 221,765元（含稅232,853元） 2 Ｂ３車道因業主○○公司測量錯誤2次，被上訴人共施作3次，前2次之工程費用已付款，惟第3次之工程費用尚未給付，施作面積為212.42平方公尺，每平方公尺為550元，上訴人應給付116,831元（含稅122,673元）【計算式：212.42㎡550元＝116,831元】 116,831元（含稅122,673元） 3 Ｂ１機車道因業主○○公司修改施工圖高度，上訴人副總經理曾○○委請被上訴人重新施作，施作面積252.35平方公尺，每平方公尺為550元；又重新施作期間，發生拆鋼構損壞模板之情事，被上訴人另僱工10人處理，每人工資2,600元，上訴人應給付164,793元（含稅173,033元）【計算式：（252.35㎡550元）＋（10人2600元）＝164,793元】 164,793元（含稅173,033元） 4 地下一Ｂ區（地下室、樓梯）之部分，有施作378.416平方公尺及點工5人，施作面積378.416平方公尺，每平方公尺為550元，點工5人，每人工資2,600元，上訴人應給付金額為221,129元（含稅232,185元）【計算式：（378.416平方公尺550元＋（5人2600元）＝221,129元】，此部分為上訴人漏列。 221,129元（含稅232,185元） 合計  724,518元（含稅760,744元） 

附表三（上訴人提出之付款情形）：
上訴人於原審提出之15紙收據等所示之金額   上訴人二審主張   被上訴人有無爭執(參本院卷㈠351-352、438-439頁)？ 編號 日期 (106年) 金額 日期 (106年) 金額：元 /方式 備註 (上證四)  1   3月22日 2,500,000 現金 ⒈ 無 2 4月20日 3,000,000 - 3,000,000  無 3 5月18日 4,036,810 - 4,036,810  無 4   5月19日 1,021,200 支票 ⒉ 有（928,368） 5 7月3日 500,000 - 500,000  無 6 7月5日 800,000 - 800,000  無 7 7月6日 200,000 - 300,000 匯款 ⒊ 原審誤繕 無  8 7月6日 50,000 - 50,000 ⒋ 無 9 7月6日 350,000 - 350,000 ⒌ 無 10   7月12日 500,000 支票 ⒍ 無 11 7月26日 1,000,000 - 1,000,000  無 12   7月28日 462,787 匯款 ⒎ 無 13   8月16日 1,500,000 現金 ⒏ 無 14 8月28日 699,970 - 700,000 匯款 ⒐ 匯費30元應由被上訴人負擔。 無 15 8月31日 300,000 - 300,000  無 16 9月4日 1,000,000 - 1,000,000  無 17 9月20日 401,782 - 401,782  無 18 9月1日 2,000,000 - 2,000,000  無 19 10月30日 514,441 - 514,441  無 20 12月5日 1,722,630 - 1,722,630  無 合計  16,575,633 合計 22,659,650  有（22,566,818） 

附表四（上訴人提出之伊主張扣款項目）：
編號 原審准予 扣款項目 原審准予 扣款金額 （元） 項目(參上證5-1至5-16) 上訴人主張 扣款金額  （元） 1 第1期 48,334 營業稅5% 50,751 2 第2期 未記載 ⒈ 148,494 3 第3期 未記載 ⒉ 37,324 4 第4期 12,731 ⒊ 681,570 5 - - ⒋ 308,590 6 未載期別 122,971 ⒌ 29,360 7 未載期別 94,971 ⒍ 148,484 8 未載期別 19,180 ⒎ 140,534 9 - - ⒏ 50,646 10 未載期別 1,267,332 ⒐ 1,057,578 11 - - ⒑ 698,632 12 - - ⒒ 340,307 13 - - ⒓（1項） 62,475 14 - - ⒔（4項） 141,400 15 - - ⒕（3項） 40,622 16 - - ⒖107/9/27 ○○公司會議紀錄 100,000 17 - - ⒗（1項) 168,000 合計  1,565,519  4,204,767 

附表五（上訴人提出之伊主張代墊款扣款項目）：
編號 日期 (106年)    項目（參上證6-1至6-10） 金額    （元） 1 2月份 ⒈勞保計費單 17,232 2 2月份 ⒉勞工退休金計算名冊－雇主提繳 11,088 3 3月份 ⒊勞保計費單 18,817 4 3月份 ⒋勞工退休金計算名冊－雇主提繳 11,294 5 6月1日 ⒌○○公司台中施工所備忘錄 10,000 6 6月9日 ⒍○○公司台中施工所備忘錄 10,000 7 8月14日 ⒎○○公司台中施工所備忘錄 10,000 8 8月17日 ⒏○○公司台中施工所備忘錄 18,000 9 11月6日 ⒐請購單 60,000 10 11月20日 ⒑優泥企業有限公司統一發票 25,200 合計   191,631